【裁判字號】    95,交抗,197
【裁判日期】    950929
【裁判案由】    聲明異議
【裁判全文】
臺灣高等法院臺南分院刑事裁定         95年度交抗字第197號
抗  告  人  甲○○
代  理  人  乙○○
上列抗告人因違反道路交通管理處罰條例案件，不服臺灣嘉義地
方法院中華民國95年7 月31日裁定（95年度交聲字第70號），提
起抗告，本院裁定如下：
    主  文
抗告駁回。
    理  由
一、原裁定意旨以：抗告人甲○○係阿羅哈客運公司雇用之司機
    ，其於94年12月25日17時25分，駕駛車牌號碼AG-456號營業
    一般大客車，在台北市○○路劃設紅色實線禁止臨時停車處
    停車載客，有不服交通勤務警察指揮之違規行為，經臺北市
    政府警察局大同分局交通分隊員警當場舉發，嗣經公路主管
    機關即交通部公路總局嘉義市監理站（下稱原處分機關）以
    抗告人確有違反道路交通管理處罰條例第60條第2項第1款之
    違規事實，而裁處罰鍰新臺幣900元，並依同法第63條第1項
    記違規點數1 點等情，此情抗告人未予否認，且有甲○○之
    違規查詢報表（單號：AEU045066 號）、原處分機關嘉監義
    裁字第裁76-AEU045066號違反道路交通管理事件裁決書附卷
    可稽。復據臺北市警察局大同分局95年2 月22日北市警同分
    交字第09530915000 號函及卷附之「因應94年11月16日台北
    車站管制區○○路客運禁止路邊上客塗銷站位標縣會勘記錄
    」之結論7. ：承德路1段52號前阿羅哈客運上、下客站位，
    請交工處於11月15日晚間塗銷前述站位之公車停靠站標線及
    劃設禁停紅線等語（見原審卷第35至36頁），是抗告人有上
    開「不服交通勤務警察指揮」之違規行為，洵堪認定，為此
    駁回抗告人聲明異議。
二、抗告意旨略以：
  (一)原審僅依臺北市政府警察局大同分局函暨臺北市政府交通局
    函，即認臺北市政府交通局已依汽車運輸業管理規則第37條
    第1項第4款規定辦理，卻忽略同條第2 項如有爭議應報請上
    級機關核定之規定，認事用法顯有不當。
  1.按「經同意之營運路線及設站地點，當地政府如因實際需要
    得予調整變更，並應函請該管公路主管機關辦理」；「前項
    各款，如發生爭議，報請上級機關核定之」。另按「核定：
    指上級政府或主管機關，對於下級政府或機關所陳報之事項
    ，加以審查，並作成決定，以完成該事項之法定效力之謂」
    ，汽車運輸業管理規則第37條第1項第4款、同條第2 項及地
    方制度法第2條第4款分別定有明文，可知立法者並非認為當
    地政府有絕對調整之權，初步仍須先請該管之公路主管機關
    即高雄市政府表示意見，倘高雄市政府對本案有爭執，則報
    請交通部「核定」。
  2.查高雄市政府民國（下同）94年12月29日以高市府交三字第
    0940065826號函明確表示：「……且阿羅哈客運公司營運路
    線許可證所登載往返站『臺北市承德站』乙節，本府從未核
    復同意變更，該公司亦從未提出申辦，本府既未完成阿羅哈
    客運公司營運路線許可證變更作業，該公司『臺北市承德站
    』係營運路線許可證變更作業，該公司『臺北市承德站』係
    合法設站上下車。」等語，故高雄市政府迄94年12月29日猶
    以上開函文確認抗告人公司之臺北市承德站未經依法辦理變
    更程序，仍屬合法設置得以上下客之場站，認為抗告人公司
    在「臺北市承德站」係合法上下客在案。
  3.復依前揭函末表示「今貴府交通局與阿羅哈客運公司業已呈
    尖銳對峙情勢，甚而嚴重損及廣大民眾基本運輸權益，本府
    實不樂見此非理性解決方式，謹請貴府審依回歸汽車運輸業
    管理規則第37條規定，共同尋求交通部解疑核定」等語，足
    徵高雄市政府對臺北市政府交通局撤銷抗告人公司臺北市承
    德站及調整營運路線乙事，顯有爭執，故請求臺北市政府共
    同尋求交通部核定，惟臺北市政府交通局無視高雄市政府請
    求依汽車運輸業管理規則第37條2 項，發生爭議報請上級機
    關核定之要求，逕行恣意妄為，顯已越權及違反依法行政原
    則，依行政程序法第111條第6款「未經授權而違背法規有關
    專屬管轄之規定或缺乏事務權限者」之規定，臺北市政府交
    通局撤銷抗告人公司臺北市承德站及調整營運路線之公告顯
    屬無效。
  4.因此，依汽車運輸業管理規則第37條第2項及地方制度法第2
    條第4 款之規定可知，立法者認為當地政府並無絕對調整之
    權，而須陳報交通部，加以審查並作成決定，以完成該事項
    之法定效力，此揆諸臺北市政府交通局94年8月2日以北市交
    二字第09433236500 號函交通部，「申請試辦」國道客運臺
    北總站49條國道客運路線市境行駛動線調整事宜，可知臺北
    市政府交通局亦知其並無絕對調整之權，仍須交通部核定後
    始得辦理調整，且試辦絕非等於正式核定，故原審認為臺北
    市政府交通局「申請試辦」即等於正式核定，「無須」交通
    部再次審核即得正式調整國道客運業者市境行駛動線，其認
    事用法上顯有違誤。
  (二)原審認「抗告人公司臺北市○○路站於94年11月16日起即不
    得再行臨停搭載旅客」云云，認事用法亦有違誤。
  1.按立法者要求試辦，係因旅客早已習慣原行駛路線及原站位
    ，倘原行駛路線被變更或原站位被遷移，將嚴重影響旅客及
    業者權益，故應以「新舊路線併行」之方式試辦，試辦期滿
    後旅客無不良反應，再決定是否正式變更，而非僅依行政機
    關單方之個別認定即得恣意妄為，以保障旅客及業者權益。
    查臺北市政府交通局變更抗告人公司行駛路線，被調整之部
    分等同變相停駛，核與「交通部公路總局各區監理所審核公
    路汽車客運業者申請國道與一般客運路線增、減班次及停駛
    處理原則」有違。按上開處理原則壹、國道路線第三點停駛
    之規定，路線停駛之要件略為「需於相關車站及站牌公告1
    個月後，試辦6 個月；經試辦期滿，民眾無不良反映後再行
    辦理許可證註銷事宜。」惟臺北市政府交通局不僅未試辦滿
    6 個月，試辦期間亦未採用新舊路線併行方式致乘客多所怨
    言；試辦後未向交通部申請正式核定，再再揭諸臺北市政府
    交通局未依法定程序辦理，顯違反依法行政原則。
  2.復抗告人公司對台北市承德站之設置有信賴處分存續之利益
    ，台北市政府交通局公告「撤銷」抗告人公司之台北市承德
    站，須依法定要件及程序為之，而非得恣意妄為。查台北市
    政府交通局94年8月2日以北市交二字第09433236500 號函交
    通部，以國道運台北總站啟用為由，申請「試辦」49條國道
    客運路線市境行駛動線調整事宜，文中註明須待國道客運台
    北總站營運4至5個月後，再呈報交通部辦理「正式」之路線
    調整；交通部94年9月7日交路字第0940048071號函指示依公
    路總局意見按汽車運輸業管理規則第37條第1項第4款規定辦
    理。台北市政府交通局雖有函文交通部申請核定路線調整試
    辦及站位調整，惟交通部僅同意試辦行駛動線調整，而非同
    意得撤站，台北市政府交通局在未經交通部正式核定之前即
    擅自強迫業者遷移站位，足徵北市交通局越權違法在案。
  3.況依交通部上開函文，僅係同意臺北市政府交通局「試辦」
    調整49條國道客運路線市境行駛動線事宜，惟試辦絕非等於
    正式核定，臺北市政府交通局依法即應待國道客運臺北總站
    營運4至5個月後，再呈報交通部辦理正式之路線調整，而試
    辦之成果亦為交通部是否同意而為正式核定之重要參考依據
    ，惟臺北市政府交通局未待4至5個月營運期間屆滿，亦未呈
    報交通部取得正式核准，竟將抗告人公司合法設置之臺北市
    承德站，逕以94年11月4日北市交二字第09435032901號公告
    撤銷云云，於法有違。
  4.再查，試辦絕非等於正式核定，此可揆諸高雄市監理處援引
    交通部復高雄市政府交通局函，略以「臺北市政府交通局91
    年7月9日函阿羅哈客運公司內容僅載明『決定該兩條國道客
    運路線試辦全天行駛3 個月』，並未敘明試辦期滿至正式實
    施之程序、條件，是以，對外發生行政處分效力者，僅得試
    辦3 個月之部分，如無其他核定正式實施變更路線之有效行
    政處分存在，並不因試辦期滿無不良反應，其行政處分即當
    然變更為正式實施」，足徵交通部認為「試辦絕非等於正式
    核定」，從而臺北市政府交通局94年8月2日北市交二字第
    09433236500號函中並未敘明試辦期滿至正式實施之程序、
    條件，依前揭交通部之意見，對外發生行政處分效力者，僅
    試辦部分而已，在交通部未正式核定前，其試辦調整路線不
    會變更為正式調整，更遑論臺北市政府交通局無待試辦期滿
    即公告正式撤銷抗告人公司之臺北市承德站，臺北市政府交
    通局所為應屬於法無據。復依地方制度法第2條第4款規定，
    在交通部正式核定前，臺北市○○○○○路線之調整及站位
    之撤除，時至今日仍未具法定效力，抗告人依營運路線許可
    證所核可之路線行駛，要難謂與法有違。另抗告人公司台北
    市承德站，乃合法申請並經各相關單位會勘同意所設立之場
    站，屬合法之受益處分。然台北市政府交通局卻「撤銷」而
    非「廢止」抗告人公司台北市承德站，適法上亦有不當。
  (三)退而言之，高雄市政府於94年12月29日前仍不同意臺北市政
    府變更抗告人公司行駛路線，且遲至95年1月9日始同意正式
    調整抗告人公司營運路線，故在高雄市政府正式變更抗告人
    公司營運許可證之路線前，抗告人係應遵循臺北市政府之命
    令抑或應依高雄市政府原先營運路線許可證所核定之路線行
    駛，始不構成「擅自變更行駛路線」之違法？或得成為阻卻
    違反道路交通管理處罰條例事件之事由？
  (四)臺北市政府所屬大同分局主張抗告人「不服從交通勤務警察
    或依法令執行交通指揮、稽查任務人員之指揮或稽查」，依
    法負舉證責任。
  1.按行政機關應依職權調查證據，不受當事人主張之拘束，對
    當事人有利不利事項一律注意，行政程序法第36條定有明文
    。又依道路交通管理處罰條例第89條前段規定：「法院受理
    有關交通事件，準用刑事訴訟法之規定」，則檢察官基於公
    益代表人之立場，追訴犯罪，而依刑事訴訟法第161 條，就
    被告犯罪事實，應負舉證責任之規定，在警員基於維護交通
    秩序，確保交通安全之公益目的，而舉發取締違反交通處罰
    條例之違規行為人時，就行為人之違規事實，基於同一之理
    由，亦應負舉證責任。
  2.今舉發通知單上之記載，僅係警員依其個人親身經歷之事件
    ，所為之書面陳述，而警員係立於取締違規民眾之積極地位
    ，就一般民眾是否有違反道路交通管理處罰條例之行為，通
    常係與民眾處於對立之狀態，自無法單憑警員單方面之書面
    陳述，遽認抗告人有違規之行為，依上開法文意旨，自當為
    有利抗告人之認定，撤銷原處分等語。
三、按汽車駕駛人，駕駛汽車有不服從交通勤務警察或依法令執
    行交通指揮、稽查任務人員之指揮或稽查，而本章各條無處
    罰之規定者，處新臺幣900 元以上1800元以下罰鍰，並記違
    規點1點，於道路交通管理處罰條例第60條第2項第1款及第
    63條第1項第1款定有明文。查：
  1.按汽車運輸業營運路線或區○○○路主管機關得視實際需要
    酌予變更，汽車運輸業管理規則第2條第2項定有明文。又公
    路汽車客運業營運班車在市區○○路線及設站地點，應依下
    列原則辦理：(1)其行經市區○○路線及設站地點，基於維護
    當地交通秩序之需要，應與當地政府協議定之。(2)市區○○
    路線，以能便捷直接到達業者在該市區所設之車站為原則。
    (3)市區設站，其間隔不得少於5 百公尺。(4)經同意之營運路
    線及設站地點，當地政府如因實際需要得予調整變更，並應
    函請該管公路主管機關辦理，此於汽車運輸業管理規則第37
    條第1 項定有明文，該條第1項第4款所稱「當地政府」於本
    件當係指臺北市政府（實際業務則由臺北市政府交通局負責
    處理）；另所稱「該管公路主管機關」，依汽車運輸業管理
    規則第139 條之1第3項之規定，直轄市○○○路汽車客運業
    之營運管理，由交通部委託直轄市政府辦理，而阿羅哈客運
    公司係設立於高雄市○○○路2 號，並由高雄市政府發給營
    運路線許可證之事實，汽車運輸業管理規則第37條第1項第4
    款所稱「該管公路主管機關」，於本案當係指高雄市政府（
    實際業務則由高雄市政府交通局負責處理），此亦為抗告人
    於抗告狀所肯認。然細究前開規定，並無抗告人所稱如該管
    公路主管機關即臺北市政府如因實際需要欲調整變更客運業
    營運班車在市區○○路線及設站地點時，須得阿羅哈客運公
    司之該管公路機關即高雄市政府之同意，抗告人此部分主張
    ，與法相悖，實不足採。
  2.次按標線之設置目的，係為提供車輛駕駛人及行人有關道路
    路況之警告、禁制、指示等資訊，以便利行旅及促進交通安
    全；標線之設置，由主管機關依其管轄辦理之；而所謂主管
    機關，指公路主管機關、市區道路主管機關及警察機關，為
    道路交通標誌標線號誌設置規則第2條、第4條第1項、第5條
    所明定。又直轄市道路及交通之規劃、營運及管理，係屬直
    轄市自治事項，地方制度法第18條第10款第1目第2目定有明
    文。是本諸前開規定，臺北市區之標線設置及交通規劃管理
    當屬臺北市政府之權限，臺北市政府為促進交通安全，便利
    行人及車輛之行車安全，自有權變更原有標線之設置規劃，
    而揆諸上開汽車運輸業管理規則第37條第1項第4款之意旨，
    亦本諸地方自治精神，認公路客運之營運路線及設站地點位
    在當地政府之市區時，事關當地政府之公益，而與發給營運
    路線許可證之該管公路主管機關所轄市區無關，無涉發給營
    運路線許可證之該管公路主管機關市區之公益，因此當地政
    府如因實際需要得予調整變更，並函請該管公路主管機關辦
    理即可（即變更原營運路線許可證之有關客運業者在當地政
    府之營運路線及設站地點），亦即公路客運公司之營運路線
    及設站地點之調整變更，係屬當地政府之權限，可基於實際
    需要，依行政裁量權予以調整變更，並會知該管公路主管機
    關辦理即可。
  3.按道路交通管理處罰條例第5條第1款之規定，為維護道路交
    通安全與暢通，公路或警察機關於必要時得指定某線道路或
    某線道路區段禁止或限制車輛、行人通行，或禁止穿越道路
    ，或禁止停車及臨時停車；另依據道路交通標誌標線號誌設
    置規則第5 條規定，道路交通標誌標線號誌之主管機關，指
    公路主管機關、市區道路主管機關及警察機關，今承德路1
    段屬臺北市○市區道路，臺北市交通局當為市區道路主管機
    關。又承德路1 段鄰近交通要塞臺北車站，來往車輛、旅客
    川流不息，加上承德路1 段兩旁之國道客運大型車輛為求進
    站上下客而任意變換車道，險象環生，有侵害其他用路權人
    之生命、身體安全之虞，故本案臺北市○○於○○路1 段標
    示禁止臨時停車之交通標線之行為於法有據，並未違反道路
    交通管理處罰條例之立法目的。
  4.臺北市政府為落實推動城際客運轉運站政策，減少營業大客
    車於臺北市區道路繞行及於路側密集設站所衍生之交通、環
    境、噪音及居住品質問題，為求維護營運秩序、維持道路交
    通安全與暢通，及增進公共利益之需要，除由臺北市政府交
    通局於92年4月8日發函預告各業者（含阿羅哈客運公司）臺
    北車站周邊即將進行管制，並於93年2 月10日公告並轉知業
    者「臺北車站週邊國道客運及公路客運設站管制區○○○ ○
    段）—禁止新設站位」；93年11月22日公告並轉知業者「臺
    北車站週邊國道客運及公路客運設站管制區○○○ ○段）—
    撤除現有路側站位（自國道客運臺北總站啟用日起實施，得
    有緩衝3 個月）」，嗣臺北市政府交通局於94年8月2日以北
    市交二字第09433236500 號函將國道客運臺北總站路線調整
    計畫呈報交通部，並建請路線調整暫以試行方式辦理，待營
    運後路線調整定案後再辦理正式路線調整，另副知各業者自
    94年8 月16日開始試行及相關管制事宜。而就上開路線調整
    試辦事宜，交通部公路總局於94年8月19日以路監運字第
    0940035982號函建請交通部依「汽車運輸業管理規則第37條
    第1項第4款」規定予以同意辦理，嗣並經交通部於94年9月7
    日以交路字第0940048071號函復臺北市政府交通局同意辦理
    。又於94年9 月16日函知各業者，自94年11月16日起開始管
    制。後再於94年11月14日公告並轉知各業者「台北車站周邊
    國道客運及公車客運設站管制區○○○ ○段）—撤除現有路
    側站位實施日期自94年11月16日起」。94年11月9 日赴現場
    各業者站牌處張貼公告。94年11月15日第2 次赴現場各業者
    站牌處張貼公告。94年11月16日開啟管制及執法，此有臺北
    市政府警察局大同分局95年1月6日北市警同分交字第095300
    40700 號函及上開公函在卷足參。是臺北市政府源於地方自
    治精神，為落實推動城際客運轉運站政策，以減少市區交通
    壅塞、噪音等問題，進而提升市民居住品質，設立國道客運
    臺北總站，撤銷原為長途客運車起迄總站之臺北市○○路○
    段之原有營運站，統一遷移至國道客運臺北總站，並將該路
    段規劃為禁止臨時停車之管制區，參酌上開說明，於法有據
    ，抗告人認臺北市政府交通局所為之路線調整處分係屬行政
    程序法第111條第6款之「缺事務權限」之行政處分，尚有誤
    會。
  5.又阿羅哈客運公司如認為臺北市政府變更長途客運業營運路
    線及撤銷阿羅哈客運公司於臺北市○○路○ 段52號設站之處
    分有所違法或不當，自應依訴願、行政訴訟等方式尋求救濟
    ，要難執此事由指摘原處分不當，而以之作為本件免罰之事
    由。茲臺北市政府撤銷原為長途客運車起迄總站之臺北市○
    ○路○ 段原有營運站，統一遷移至國道客運臺北總站，並將
    該路段規劃為禁止臨時停車之管制區，其所為之處分，既未
    經有權機關認定為違法或不當而予以撤銷，抗告人自有遵守
    變更後之交通標線規範之義務。況查臺北市政府上開變更阿
    羅哈客運公司原來行駛路線及撤站等所為行政處分，該處分
    之相對人為阿羅哈公司，並非抗告人，與抗告人違反道路交
    通管理處罰條例之行政處分並無涉，抗告人執第三人阿羅哈
    客運公司之事由，援引為辯，並非可採。
四、綜上所述，抗告人為阿羅哈客運公司所雇用之司機，有於上
    開時地駕駛營業大客車而不服交通勤務警察指揮之違規事實
    ，既可認定，則原處分機關依道路交通管理處罰條例第60條
    第2項第1款及第63條第1項第1款之規定，並參酌違反道路交
    通管理事件統一裁罰標準表之相關內容，裁處抗告人罰鍰新
    臺幣900元並記違規點數1點，於法並無違誤。原審以原處分
    機關所為裁罰處分並無不當，裁定駁回抗告人之異議，本院
    核其認事用法均無不合，故抗告人指摘原裁定不當，為無理
    由，應予駁回。
五、據上論結，應依道路交通案件處理辦法第26條，刑事訴訟法
    第412條，裁定如主文。
中    華    民    國    95    年    9     月    29    日
                  刑事第五庭    審判長法  官  楊明章
                                      法  官  戴勝利
                                      法  官  楊子莊
以上正本證明與原本無異。
不得再抗告。
                                      書記官  王全龍
中    華    民    國    95    年    10    月    2     日


司法院資訊處製作；財團法人民間司法改革基金會備份。
